臺灣士林地方法院民事判決　　　　　　　 96年度訴字第737號
原　　　告　甲○○
訴訟代理人　張振興律師
複　代理人　許聰元律師
被　　　告　乙○○○
　　　　　　　　　　　　樓
訴訟代理人　黃啟逢律師
　　　　　　簡旭成律師
　　　　　　蔡雲璽律師
上列當事人間債務人異議之訴事件，本院於民國96年12月12日言
詞辯論終結，判決如下：
    主      文
原告之訴駁回。
訴訟費用新台幣壹萬仟柒佰柒拾壹元由原告負擔。
    事實及理由
一、按訴狀送達後，原告不得將原訴變更或追加他訴，但經被告
    同意，或請求之基礎事實同一者，不在此限，又被告於訴之
    變更或追加無異議，而為本案之言詞辯論者，視為同意變更
    或追加。民事訴訟法第255 條第1 項第1 、2 款及第2 項定
    有明文。本件原告起訴時，係主張依強制執行法第14條第1
    項提起債務人異議之訴，嗣又追加同法第14條之1 第1 項為
    其請求依據（本院卷第57頁），經核該追加之訴與原訴之主
    要爭點均相同，相關訴訟及證據資料亦可繼續援用，應認請
    求之基礎事實為同一，且被告就此亦無異議，而為本案之言
    詞辯論，揆諸前揭法條規定，原告上開訴之追加，應可准許
    ，合先敘明。
二、原告起訴主張：被告係執台灣高等法院93年度上易字第122
    號清償債務事件和解筆錄為執行名義，並提出債權讓與書，
    而聲請對原告為強制執行，經鈞院以95年度執字第30964 號
    強制執行事件執行在案，然上開和解筆錄之債權人陳麗雲與
    被告間並無任何特別關係，該債權讓與之真實性顯有可疑，
    且前揭債權讓與書原無訴外人陳麗雲之簽名，亦不發生債權
    讓與之效力。又原告於被告主張受讓債權後，仍繼續依和解
    筆錄之內容，按月匯款新台幣（下同）3 萬元至陳麗雲指定
    之帳戶內，被告及陳麗雲均未提出異議，迄原告另案對陳麗
    雲起訴請求給付會款138 萬元之民事事件，經台灣台北地方
    法院以94年度北簡字第24181 號、95年度簡上字第460 號判
    決原告勝訴確定，且原告於95年9 月21日向陳麗雲主張抵銷
    後，被告始聲請本件強制執行，更顯見該債權讓與為通謀虛
    偽意思表示而無效，是被告應非前述執行名義效力所及之人
    ，爰依強制執行法第14條之1 第1 項之規定，訴請撤銷前開
    強制執行程序。另原告業於95年9 月21日向陳麗雲主張抵銷
    ，故系爭債權應已消滅，爰依強制執行法第14條第1 項之規
    定，訴請撤銷前開強制執行程序等語。並聲明：鈞院95年度
    執字第30964 號之強制執行程序及囑託台灣板橋地方法院95
    年度執助字第3535號之強制執行程序、囑託台灣台北地方法
    院96年度執助字第107 號之強制執行程序，均應予撤銷。
三、被告則以：(一)被告係原告與陳麗雲所生次子之褓母，原告與
    陳麗雲離婚後，次子由陳麗雲行使監護權，迄今均由被告照
    顧扶養，故陳麗雲為使被告確保日後協助照顧次子之花費得
    支應無虞，遂將系爭債權於94年6 月6 日讓與被告，原告未
    提出任何證據，逕指該債權讓與為通謀虛偽意思表示，顯無
    理由。(二)債權讓與並不以書面為必要，是陳麗雲縱使漏未在
    債權讓與書上簽名，亦不影響債權讓與之效力。(三)被告已於
    94年6 月8 日將債權讓與之事以存證信函通知原告，且經原
    告收受，此後原告即應向被告清償，然原告竟遲未履行，被
    告遂再於94年8 月間發函通知原告履行，原告仍置之不理。
    至被告於何時聲請強制執行，本無法律上之限制，原告以此
    作為系爭債權讓與為通謀虛偽意思表示之論據，顯無可取等
    語，資為抗辯。並聲明：原告之訴駁回。
四、兩造不爭執之事實：
  (一)訴外人陳麗雲前向原告提起清償借款之訴，兩造於台灣高等
    法院93年度上易字第122 號清償債務上訴事件中成立和解，
    和解內容為原告願給付陳麗雲150 萬元，給付方法為自93年
    12 月 起至98年1 月止，每月5 日給付3 萬元，如一期不按
    時履行，視為全部到期，原告並應給付自全部債務到期翌日
    起至清償日止按年息5%計算之利息。
  (二)原告已於94年6 月10日收受陳麗雲將上開債權讓與被告之通
    知，且當時原告業已給付陳麗雲7 期和解金共21萬元。
  (三)原告另向陳麗雲提起給付會款之訴，經台灣台北地方法院以
    94年度北簡字第24181 號判決陳麗雲應給付原告138 萬元，
    及其中60萬元自89年3 月4 日起，其中78萬元自90年3 月1
    日起，均至清償日止，按年息5%計算之利息，陳麗雲不服提
    起上訴，經該院以95年度簡上字第460 號判決駁回上訴確定
    。
  (四)原告於95年9 月21日以存證信函就其對陳麗雲之前開債權，
    向陳麗雲為抵銷之意思表示，經陳麗雲於95年9 月22日收受
    。
五、本件經依民事訴訟法第271 條之1 準用同法第270 條之1 第
    1 項第3 款規定，整理並協議簡化爭點後，兩造同意協議簡
    化後之爭點為：(一)系爭債權讓與是否為通謀虛偽意思表示而
    無效？原告以上開事由，依強制執行法第14條之1 第1 項規
    定提起債務人異議之訴，有無理由？(二)系爭債權是否已因原
    告主張抵銷而消滅？（本院卷第59頁）茲就上開爭點，析述
    本院得心證之理由如下：
  (一)按民法第87條第1 項所謂通謀虛偽意思表示，乃指表意人與
    相對人互相故意為非真意之表示而言。又當事人主張有利於
    己之事實者，就其事實有舉證之責任，民事訴訟法第277 條
    第1 項前段定有明文，主張法律關係存在之當事人，應就該
    法律關係發生所須具備之特別要件，負舉證之責任，至於他
    造主張有利於己之事實（變更或消滅之特別要件），則應由
    他造舉證證明。是本件被告就其受讓系爭債權乙節，固應舉
    證，惟原告既主張該債權讓與為通謀虛偽意思表示而無效，
    自應就此通謀虛偽意思表示之事實，負舉證之責。經查：
  (1)被告主張其受讓陳麗雲依台灣高等法院93年度上易字第122
    號和解筆錄所享有對原告之債權乙節，業據其於本院95年度
    執字第30964 號強制執行事件中，提出該和解筆錄及債權讓
    與書各1 件為證，此業據本院調取該案卷宗核閱無訛。又上
    開債權讓與書雖原無債權讓與人陳麗雲之簽名，而係陳麗雲
    於96年4 月4 日至本院執行處補簽（參執行卷96年4 月4 日
    筆錄），然按債權讓與契約，並非要式行為，法律上並無應
    以書面為之之規定，自不以訂立書面為必要，亦不以署名畫
    押為要件，故凡當事人間締結契約，其書面之形式雖不完全
    ，而能以其他方法，足以證明其意思已有合致之表示者，自
    無妨於契約之成立及效力，是陳麗雲既已於96年4 月4 日至
    本院執行處陳明其確於94年6 月6 日將系爭債權讓與被告，
    僅漏未於債權讓與書上簽名等語明確（見同上筆錄），自足
    認其與被告確已於94年6 月6 日達成債權讓與之合意，尚不
    因債權讓與書上陳麗雲之簽名係事後補簽，而影響其讓與之
    效力及時間。從而，原告否認該債權讓與之效力，並謂債權
    讓與之時間應以事後補簽名之時間為準云云，洵非可採。
  (2)次按，債權之讓與，依民法第297 條第1 項之規定，雖須經
    讓與人或受讓人通知債務人始生效力，但不以債務人之承諾
    為必要；而讓與之通知，為通知債權讓與事實之行為，原得
    以言詞或文書為之，不需何等之方式，故讓與人與受讓人間
    成立債權讓與契約時，債權即移轉於受讓人，除法律另有規
    定外，如經讓與人或受讓人通知債務人，即生債權移轉之效
    力。至同條第2 項所謂受讓人將讓與人所立之讓與字據提示
    於債務人，蓋使債務人閱覽讓與字據，可知讓與之事實與通
    知有同一之效力，並非以提示讓與字據為發生債權讓與效力
    之要件，最高法院42年台上字第626 號著有判例可資參照。
    查陳麗雲將系爭債權讓與被告後，被告隨即於94年6 月8 日
    以存證信函通知原告，並經原告於同年6 月10日收受，此有
    強制執行卷宗所附存證信函及收件回執各1 紙可資證明，且
    為兩造所不爭執，則依民法第297 條第1 項之規定，系爭債
    權讓與即應於原告收受通知時發生效力。至該存證信函所附
    之債權讓與書雖漏載陳麗雲之簽名，然揆諸前揭判例意旨，
    債權讓與之通知既不以提示讓與字據為要件，則縱使系爭債
    權讓與書之記載有所缺漏，亦無礙於通知之效力甚明，原告
    執此否認債權讓與之效力，仍無可取。
  (3)又原告就其主張系爭債權讓與為通謀虛偽意思表示乙節，無
    非以被告業已自承其受讓系爭債權，係因陳麗雲為確保被告
    日後協助照顧次子之花費得支應無虞之故，是陳麗雲顯非將
    系爭債權讓與被告，而係提供該債權作為被告照顧其次子費
    用之擔保，及債權讓與書原未經陳麗雲簽名，亦未載明原告
    已清償之金額，又被告遲至原告主張抵銷後始聲請強制執行
    等語，為其論據。然被告所稱「陳麗雲為使被告確保日後協
    助照顧次子之花費得支應無虞，遂將系爭債權於94年6 月6
    日讓與被告」，其意係指該債權讓與之目的，在於使被告有
    足夠之金錢，以支應照顧陳麗雲次子所生之花費，是被告與
    陳麗雲基於此一目的，而合意由陳麗雲將系爭債權讓與被告
    ，其等表現於外之意思表示與內心之真意，均為使被告受讓
    取得系爭債權，並無任何不一致之情形，自非所謂通謀虛偽
    意思表示。另被告何以於95年10月間始聲請強制執行，且漏
    未於債權讓與書上簽名，及該債權讓與書上未詳載原告前已
    清償之金額等情，經核均與系爭債權讓與是否為通謀虛偽意
    思表示無關，此外，原告復未能提出其他證據證明被告與陳
    麗雲就系爭債權讓與，有何互相故意為非真意之表示之情形
    ，其主張該債權讓與為通謀虛偽意思表示而無效云云，自屬
    乏據，不足憑採。
  (二)復按，二人互負債務，而其給付種類相同，並均屆清償期者
    ，各得以其債務，與他方之債務，互為抵銷，民法第334 條
    第1 項前段定有明文。查原告於94年6 月10日收受系爭債權
    讓與之通知時，該債權讓與即對原告發生效力，前已詳述，
    是原告於債權讓與生效後之95年9 月21日以存證信函向已非
    債權人之陳麗雲主張抵銷，顯不符抵銷需「二人互負債務」
    之要件，而不生消滅債務之效力，且該抵銷權之行使對象並
    非被告，對被告而言自不生任何效力。從而，原告主張系爭
    債權已因其行使抵銷權而歸於消滅云云，亦無足採。
六、綜上所述，原告依強制執行法第14條第1 項、第14條之1 第
    1 項之規定，訴請撤銷本院95年度執字第30964 號之強制執
    行程序及囑託台灣板橋地方法院95年度執助字第3535號之強
    制執行程序、囑託台灣台北地方法院96年度執助字第107 號
    之強制執行程序，均無理由，應予駁回。
七、本件訴訟費用額確定為13,771元，並應由原告負擔，爰併諭
    知如主文第2 項所示。
八、本件判決基礎已臻明確，兩造其餘攻防方法及訴訟資料經本
    院斟酌後，核與判決結果不生影響，故不另一一論述，併此
    敘明。
九、據上論結，原告之訴為無理由，依民事訴訟法第78條、第87
    條第1 項判決如主文。
中　　華　　民　　國　　96　　年　　12　　月　　31　　日
                  民事第一庭  法  官  馬傲霜
以上正本證明與原本無異。
如對本判決上訴，應於判決送達後20日內向本院提出上訴狀。
中　　華　　民　　國　　97　　年　　 1　　月　　 4　　日
                              書記官  許秋莉
